【裁判字號】    98,上,1144
【裁判日期】    990706
【裁判案由】    撤銷買賣行為等
【裁判全文】
臺灣高等法院民事判決                  98年度上字第1144號
上   訴   人  丙○○
訴 訟代理 人  尤淳郁律師
被  上 訴 人  甲○○
兼訴訟代理人  丁○○
上列當事人間撤銷買賣行為等事件，上訴人對於中華民國98年9
月25日臺灣臺北地方法院98年度訴字第75號第一審判決提起上訴
，並為訴之追加，本院於99年6月22日言詞辯論終結，判決如下
：
    主  文
上訴及追加之訴均駁回。
第二審及追加訴訟費用均由上訴人負擔。
    事實及理由
一、按訴之變更或追加，非經他造同意，不得為之，但請求之基
    礎事實同一者，不在此限，民事訴訟法第446條第1項、同法
    第255條第1項第2款定有明文。本件上訴人於原審本於民法
    第244條第1項、第2項及第4項之規定，請求被上訴人撤銷買
    賣行為、移轉登記行為，並回復原狀，嗣於本院另主張被上
    訴人間買賣行為屬通謀虛偽意思表示為無效，爰追加先位訴
    之聲明，請求確認其等買賣行為不存在及回復原狀，核均係
    本於主張被上訴人間之不動產買賣及移轉行為屬詐害上訴人
    債權之同一基礎事實，揆諸前揭法條規定，應予准許，先予
    敘明。
二、上訴人主張：被上訴人丁○○於民國94年11月間向伊借款新
    臺幣（下同）60萬元，並簽發發票日分別為94年11月20日、
    同年12月20日、95年1月21日、票面金額分別為20萬元、30
    萬元、10萬元、票據號碼分別為WB0000000、WB0000000、WB
    0000000之支票3紙（下稱系爭支票）予伊，惟伊屆期提示均
    遭退票，乃持系爭支票聲請原法院核發95年度促字第38269
    號支付命令，並於95年10月16日確定在案。詎被上訴人丁○
    ○為避免伊聲請強制執行其所有坐落台北市○○區○○段3
    小段922地號土地、面積：2187平方公尺，權利範圍：10000
    分之10，及其上門牌號碼臺北市○○○路409號12樓之12建
    物、面積：16.28平方公尺，權利範圍：全部、共同使用部
    分面積6190.42平方公尺，權利範圍：10000分之13（下稱系
    爭房地），乃於95年10月5日將系爭房地以買賣為由移轉所
    有權予被上訴人甲○○，惟被上訴人等二人為同居關係之男
    女朋友，被上訴人丁○○僅積欠被上訴人甲○○借貸及房貸
    債務21萬8,900元，詎被上訴人丁○○竟將市值200餘萬元之
    系爭房地移轉過戶予被上訴人甲○○所有，對價顯不相當，
    實屬詐害伊之債權，為此，依民法第244條第1項、第2項及
    第4項之規定，求為判命被上訴人就系爭房地於95年10月5日
    登記之所有權移轉行為及買賣行為應予撤銷；被上訴人甲○
    ○應塗銷系爭房地所有權移轉登記回復予被上訴丁○○所有
    等語。原審為上訴人敗訴之判決，上訴人提起上訴，並主張
    ：系爭房地辦理所有權移轉之經過，全由被上訴人丁○○一
    人處理，顯悖於正常因買賣關係而委託代書過戶多由買賣雙
    方一同辦理之常情，且系爭買賣契約之對價顯不相當，且未
    要求被上訴人丁○○應將先前貸款塗銷，足認被上訴人間並
    無真實買賣交易之意思存在，乃出於通謀虛偽意思表示而為
    買賣行為及所有權移轉行為，依民法第87條第1項規定，被
    上訴人間就系爭不動產之買賣行為及所有權移轉行為均屬無
    效。為此，依民法第87條第1項、第113條、民事訴訟法第24
    7條第1項規定，追加先位訴訟，請求確認被上訴人間就系爭
    房地所為之所有權移轉行為均不存在，被上訴人甲○○應將
    系爭房地於95年10月5日以買賣為登記原因向台北市中山地
    政事務所辦理之所有權移轉登記塗銷等語。並上訴聲明：(一)
    先位聲明：1.原判決廢棄。2.確認被上訴人間就系爭房地於
    95年9月10日所為之買賣行為及於95年10月5日所為之所有權
    移轉行為均不存在。3.被上訴人甲○○應將系爭房地於95年
    10月5日以買賣為登記原因向台北市中山地政事務所辦理之
    所有權移轉登記塗銷。(二)備位聲明：1.原判決廢棄。2.被上
    訴人間就系爭房地於95年9月10日所為之買賣行為及於95年
    10月5日所為之所有權移轉行為應予撤銷。3.被上訴人甲○
    ○應將系爭房地於95年10月5日以買賣為登記原因向台北市
    中山地政事務所辦理之所有權移轉登記塗銷。
三、被上訴人則以：上訴人所主張之金錢借貸，係訴外人鄭敏佳
    借用被上訴人丁○○之支票向上訴人調借現金，至95年1月
    間本息共計60萬元，然鄭敏佳於95年5月間，透過訴外人蔡
    佳燕以蔡佳燕女兒鄭依屏名義標得會首郭三元之互助會，得
    會款70餘萬元，再由蔡佳燕交給上訴人，以清償鄭敏佳積欠
    上訴人之債務，是上開60萬元之借款應已完全清償，詎上訴
    人以10分利計算利息，認70餘萬元不足清償原60萬元之借款
    ，乃拒絕返還系爭支票。而被上訴人丁○○因代鄭敏佳調款
    ，自90年起即陸續向被上訴人甲○○借款，迄95年間已累積
    150萬1,715元，被上訴人丁○○乃於95年4月11日將系爭房
    地設定抵押權200萬元予被上訴人甲○○，因系爭房地尚有
    房屋貸款70餘萬元，向來均由被上訴人甲○○繳付，被上訴
    人遂協議於95年10月5日將系爭房地移轉登記予被上訴人甲
    ○○，自95年5月起又已支付22萬8,340元，其餘未清償之本
    金尚有50餘萬元亦由被上訴人甲○○承擔，是被上訴人間就
    系爭房地所為買賣及所有權移轉，實屬伊等清償債務之安排
    ，並無損害上訴人權益之情事；且被上訴人丁○○與上訴人
    間之債務狀況，被上訴人甲○○並不知悉。又上訴人於95
    年10月即已知悉被上訴人間移轉系爭房地情事，當時上訴人
    並為此責備訴外人蔡佳燕及鄭敏佳，被上訴人丁○○之姊姊
    鄭敏倩嗣於95年12月亦以此為由向上訴人求情，上訴人自無
    不知之理，故上訴人於97年10月23日始提起本件訴訟，已罹
    於民法第245條之撤銷權得行使期限；縱以上訴人聲請核發
    支付命令確定證明之日即96年4月27日起算，亦已逾1年之撤
    銷權得行使期間等語，資為抗辯。並答辯聲明：上訴及追加
    之訴駁回。
四、上訴人主張：伊持有被上訴人丁○○所簽發系爭支票，屆期
    提示均因存款不足而遭退票，嗣向原法院聲請發給支付命令
    ，經原法院准發95年度促字第38269號支付命令，並於95年1
    0月16日確定等語，業據提出支票與退票理由單、支付命令
    及確定證明書為證（見原審卷第2至6頁；本院卷第110至114
    頁），被上訴人雖辯稱上開債務業已清償云云，惟查：
  (一)上訴人以被上訴人丁○○欠負票據債務60萬元及法定遲延利
    息，伊聲請原法院核發95年度促字第38269號支付命令，被
    上訴人丁○○雖於收受該支付命令後聲明異議，惟於原法院
    臺北簡易庭95年度北簡字第47157號給付票款事件中，於95
    年10年16日具狀撤回異議，並委任訴外人蔡佳燕為訴訟代理
    人於95年11月8日言詞辯論期日陳述「已於九十五年十月十
    六日遞狀撤回聲明異議，對於支付命令所示的債務及支付命
    令因撤回異議而確定沒有意見」，是上開支付命令已於95年
    10月16日確定等情，業經本院調取上開案卷核閱無誤，是上
    開支付命令與確定判決有同一效力，被上訴人雖再予爭執，
    惟本院無從為相異之認定。
  (二)被上訴人丁○○另辯稱鄭敏佳於95年5月間，經訴外人蔡佳
    燕標得會款70餘萬元，交付予上訴人，上開60萬元之借款業
    已清償云云，雖據提出互助會章程、保證書及本票等件影本
    （見原審卷第72頁；本院卷第29、30頁），並舉證人郭三元
    證稱「（會金如何給付？給付給何人？）會金給蔡佳燕，金
    額是七十萬二千八百元，包含很多張支票跟現金。支票就是
    會員開的支票，現金也是會員繳的，全部交給蔡佳燕本人，
    我是在九十五年五月九日交給她的，地點我忘了」等語（見
    原審卷第152頁背面），固堪認定證人郭三元為會首之互助
    會，以鄭依屏名義得標之合會金由蔡佳燕所收取，惟參諸證
    人鄭敏佳證稱「（證人如何處理標得之金錢？）我沒有領，
    因為我欠原告錢，所以由蔡佳燕處理，由蔡佳燕拿會錢直接
    給原告」「因為蔡佳燕跟原告是男女朋友，所以我認為蔡佳
    燕把錢還給原告了」等語（見原審卷第138頁背面、第139頁
    ），足見證人鄭敏佳證稱蔡佳燕將標得之上開金錢交予上訴
    人，乃臆測之詞，非自身所見所聞，上開證詞，難以採信。
    次依證人蔡佳燕證稱：「（法官問：證人於九十五年五月間
    ，是否曾經標得郭三元為會首之民間合會，並以得標之金額
    交付丙○○？）是我帶鄭敏佳去標的，得標的金額沒有交給
    原告，是因為當初標會是要還原告錢，後來鄭敏佳說要拿去
    給另壹個先生賺利息會還得比較快」等語（見原審卷第131
    頁背面），是證人蔡佳燕並未將上開合會金交付予上訴人以
    清償借款。上訴人既否認借款已清償，被上訴人丁○○復未
    舉證以實其說，殊難採取，故上訴人對於被上訴人丁○○有
    70萬元之債權存在，應堪認定。
五、上訴人雖主張：被上訴人丁○○將其所有之系爭房地所有權
    移轉登記予被上訴人甲○○所有，為通謀虛偽意思表示，其
    等間買賣及所有權移轉行為應屬無效云云，惟為被上訴人所
    否認，並以前揭情詞置辯。經查：
  (一)按民法第87條第1項所謂通謀虛偽意思表示，乃指表意人與
    相對人互相故意為非真意之表示而言，故相對人不僅須知表
    意人非真意，並須就表意人非真意之表示相與為非真意之合
    意，始為相當，若僅一方無欲為其意思表示所拘束之意，而
    表示與真意不符之意思者，尚不能指為通謀而為虛偽意思表
    示，在贈與或買賣契約，亦不能僅因契約當事人間有特殊親
    誼關係或價金之交付不實，即謂該贈與或買賣係通謀虛偽成
    立。又第三人主張表意人與相對人通謀而為虛偽意思表示者
    ，該第三人應負舉證之責。最高法院48年台上字第29號判例
    參照。本件上訴人主張被上訴人間買賣系爭房地之法律關係
    不存在，既為被上訴人所否認，則依上開說明，自應由上訴
    人就被上訴人間係通謀而為虛偽買賣意思表示之事實，舉證
    證明之。
  (二)被上訴人辯稱被上訴人丁○○自90年起即向被上訴人甲○○
    調借款項，迄於95年間止已積欠150萬1,715元，乃於95年4
    月11日將系爭房地設定權利價值200萬元之抵押權予被上訴
    人甲○○，又被上訴人甲○○自95年5月起繳付系爭房地房
    貸本息共計31萬347元，該房貸尚欠33萬4,919元，因已積欠
    被上訴人甲○○超過200萬元，伊等乃協議以系爭房地作價
    200萬元，出賣予被上訴人甲○○，並以買賣價金抵沖借款
    債務，嗣於95年9月10日將系爭房地移轉予被上訴人甲○○
    等語，業據提出借款明細、存摺、土地建築改良物抵押權設
    定契約書、房貸轉帳明細表、土地餘額表、土地買賣所有權
    移轉契約書等件為證（見原審卷第28至39、73至106頁；本
    院卷第45至103頁），而被上訴人係男女朋友關係，系爭房
    地原為被上訴人丁○○所有，被上訴人丁○○於95年4月11
    日設定抵押權200萬元予被上訴人甲○○，後於95年10月5日
    以買賣為原因關係，將所有權移轉登記予被上訴人甲○○所
    有等情，有土地及建物登記謄本、台北市中山地政事務所99
    年2月5日北市中地三字第09930231400號書函暨檢附抵押權
    設定及買賣移轉登記文件影本附卷可稽（見原審卷第7至9頁
    ；本院卷第124至146頁），並經證人即代辦系爭房地所有權
    移轉登記手續之徐永見於本院結證稱：伊係受被上訴人丁○
    ○及其姐委任，不認識買受人即被上訴人甲○○，報酬係被
    上訴人丁○○給付。出賣人之所有權狀、身分證明、印鑑、
    印鑑證明均由被上訴人丁○○交付。換發後新的所有權狀則
    係交予被上訴人丁○○。因被上訴人丁○○未交付私契予伊
    ，故未經手實際買賣價金之給付事宜，亦未詢問實際的價金
    金額若干，申請移轉登記時所申報的價金，土地部分係按公
    告現值計算，建物則係按平均價格申報，至於房屋稅、契稅
    之繳納方式已記不清楚等語（見本院卷第179頁背面、第180
    頁正面），並為兩造所不爭執（見本院卷第180頁），堪予
    採信。準此，被上訴人間確有買賣關係存在。
  (三)上訴人雖主張就被上訴人丁○○所提出其與甲○○間之欠款
    明細觀之，由被上訴人甲○○匯入丁○○帳戶及由丁○○直
    接領現金者，總計僅17萬7,000元，其餘均為被上訴人甲○
    ○匯入他人帳戶，渠二人間並無150萬1,715元之借貸關係存
    在。又被上訴人甲○○自95年5月3日為丁○○繳納房貸本息
    ，迄同年10月5日所有權移轉前，僅代為繳納4萬1,900元，
    非如被上訴人丁○○所稱31萬347元。故被上訴人丁○○就
    借款及房貸僅共積欠被上訴人甲○○21萬8,900元，與價值
    200餘萬元之系爭房地，對價顯不相當云云，惟參諸卷附元
    大商業銀行古亭分行放款餘表（見本院卷第102頁），被上
    訴人丁○○以系爭房地向元大商業銀行借貸餘額於99年1月2
    2日止計為33萬4,919元，於計算95年10月5日系爭房地所有
    權移轉登記予被上訴人甲○○時之放款餘額，自應加計被上
    訴人在此期間所繳納之房貸本息，是上訴人主張系爭房地所
    有權移轉登記後，繳納房貸本應為被上訴人甲○○之責，自
    不屬丁○○積欠甲○○之債務範疇，故此部分亦非如被上訴
    人丁○○所稱31萬347元云云，固非無見，惟被上訴人間約
    定之買賣價金200萬元，並未扣除房貸餘額，是被上訴人甲
    ○○自95年10月5日起至99年1月22日止繳納之房貸本息，自
    應計入抵沖借款債務之金額內，上訴人上開之主張，應無可
    取。其次，被上訴人主張其等間有150萬1,715元消費借貸債
    務存在，雖由被上訴人甲○○匯入丁○○帳戶及由丁○○直
    接領現金者，僅為17萬7,000元，惟其餘金額119萬1,368元
    ，均為被上訴人甲○○匯入他人帳戶之款項，尚難遽認皆係
    基於被上訴人間借貸關係所為之匯款，被上訴人復未舉證證
    明逾上開17萬7,000元部分之款項屬消費借貸債務，其所辯
    尚難採取。準此以觀，被上訴人間之消費借貸債務計為82萬
    2,266元（消費借貸債務177,000元＋310,347＋334,919＝82
    2,266元）。縱被上訴人甲○○對於被上訴人丁○○並無足
    供抵銷之借款債權存在，亦僅屬於被上訴人丁○○得請求被
    上訴人甲○○履行給付價金餘款之義務，並得由債權人代位
    主張而已，尚難認為被上訴人甲○○係以不相當之代價取得
    系爭房地所有權並明知有損害債權人之情事，故為虛偽之買
    賣。且上訴人既未舉證證明被上訴人甲○○知悉上訴人對於
    被上訴人丁○○有債權未受清償，竟以本件房地買賣詐害該
    債權乙節，且被上訴人間買賣系爭房地屬有償契約，尚不能
    僅以被上訴人間為男女關係、抵扣價金不相當為由，遽謂該
    買賣關係屬虛偽。是上訴人未舉證證明被上訴人通謀虛偽買
    賣，徒以移轉系爭房地所有權之對價不相當，即推論彼等有
    通謀虛偽意思表示，應非可取。
  (四)上訴人雖另主張系爭房地辦理所有權移轉之經過，全由被上
    訴人丁○○一人處理，被上訴人甲○○自始至終未曾出現，
    而系爭房地移轉予被上訴人甲○○所有之後，其竟未要求被
    上訴人丁○○應將先前貸款塗銷，且非由被上訴人甲○○自
    行向銀行繳納房貸，而係被上訴人甲○○照舊按月將房貸費
    用匯入被上訴人丁○○帳戶再為繳納，明顯悖於常情云云，
    惟被上訴人間僅為男女朋友關係，而非夫妻關係，被上訴人
    甲○○之身分證明、印鑑如非委任被上訴人辦理特定事宜，
    當不致由被上訴人丁○○持有而交予代書乙○○憑以辦理系
    爭房地所有權以買賣為原因之移轉登記，則被上訴人丁○○
    所持被上訴人甲○○之國民身分證、印文既為真正，當係被
    上訴人甲○○交付國民身分證、印鑑予被上訴人丁○○，俾
    以辦理系爭房地所有權移轉登記事宜，且被上訴人間既合意
    以系爭房地作價200萬元，並以借款債權抵付買賣價金，被
    上訴人甲○○自無親自前往代書處辦理所有權移轉登記事務
    ，以保障其權利之必要，是系爭房屋辦理所有權移轉之經過
    ，包括委任代書乙○○、提供買賣雙方所有申辦資料、給付
    報酬、辦妥後代替買受人領取新所有權狀等事項，僅由被上
    訴人丁○○一人處理，難謂與常情悖違，亦難以推認被上訴
    人丁○○委任證人乙○○代辦移轉登記之行為有何詐偽之情
    ，上訴人此部分指摘，應無可取。再者，被上訴人甲○○受
    讓系爭房地後，未另以之申貸，乃事涉是否增加諸如另行申
    貸、塗銷原設定之抵押權及另設定抵押權可能支出之費用、
    利率高低等事項之評估，且此一所有權之移轉對於系爭房地
    之第一順位抵押權人元大商業銀行並無不利，被上訴人甲○
    ○是否轉貸以清償被上訴人丁○○對於元大商業銀行之債務
    ，自與本件買賣是否虛偽無關，亦難謂有何違反常情之處。
  (五)綜上，被上訴人間買賣系爭房地是實，並非通謀而為虛偽意
    思表示，買賣法律關係存在。上訴人就被上訴人間互相故意
    為非真意之買賣合意，並未提出積極證據，以資證明，僅以
    被上訴人提出之反證未能確實證明借貸關係，而主張被上訴
    人通謀虛偽為買賣之意思表示，應無可取。
六、次按民法第244條第1、2項所稱之無償或有償行為，係以債
    務人與第三人間之行為是否互為對價關係之給付為其區別之
    標準。債權人依民法第244條規定，撤銷債務人所為之有償
    或無償行為，祇須具備「債務人所為之法律行為有害於債權
    人且係以財產權為目的，如為有償行為，債務人於行為時明
    知有損害於債權人之權利並受益人於受益時亦知其情事」為
    已足。在有償行為之情形，受益人是否以不相當之對價取得
    該財產權，則非所問。僅受益人如係以相當對價取得，在某
    些情況下（如金錢債權），可據以推知債務人之財產並未減
    少，仍有清償能力，或於債權人無害而已。
  (一)上訴人雖主張被上訴人二人間虛偽買賣行為背後，實係隱藏
    借名登記之法律行為，應無對價存在云云，惟被上訴人間買
    賣系爭房地是實，並無證據證明係通謀而為虛偽意思表示，
    其間之買賣法律關係存在，已如上述，自無隱藏借名法律關
    係之可言，上訴人之主張，要難採取。
  (二)上訴人雖另主張倘被上訴人間就該借名登記行為係屬有償，
    亦屬藉此詐害債權行為而損及上訴人權益云云，惟被上訴人
    甲○○業已否認其明知被上訴人丁○○對於上訴人有債務尚
    未清償，且有償契約係雙方當事人有相互為對價給付義務之
    契約，被上訴人甲○○係以被上訴人丁○○對其欠負之債務
    ，抵付買賣價金而向被上訴人丁○○購買系爭房地，惟核屬
    有償契約，難認被上訴人甲○○當然知悉上訴人所指被上訴
    人丁○○所為係有損害債權人即上訴人權利之情事。上訴人
    既未證明被上訴人甲○○於受益時知悉被上訴人丁○○積欠
    上訴人債務，且其買賣行為有損及債權人之權利，即與上開
    撤銷權行使之要件，並不相符。
  (三)綜上，上訴人備位聲明主張被上訴人間就系爭房地所為之買
    賣及不動產所有權移轉行為，係屬損害債權人權利之詐害行
    為，請求撤銷，並依民法第244條第1項、第2項及第4項之規
    定，請求撤銷買賣行為、移轉登記行為，並回復原狀，於法
    無據。
七、從而，上訴人未能舉證證明被上訴人互相故意為非真意之買
    賣表示並為非真意之合意，先位聲明請求確認被上訴人間就
    系爭房地於95年9月10日所為之買賣行為及於95年10月5日所
    為之所有權移轉行為均不存在，並請求被上訴人甲○○應將
    系爭房地於95年10月5日以買賣為原因所為之所有權移轉登
    記塗銷，均屬無據，應予駁回。再者，備位聲明請求撤銷上
    開買賣及所有權移轉行為並塗銷移轉登記，為無理由，不應
    准許，原審就此為上訴人敗訴之判決，並無不合，上訴意旨
    指摘原判決不當，求予廢棄改判，為無理由，應予駁回。
八、本件事證已臻明確，兩造其餘之攻擊或防禦方法及未經援用
    之證據，經本院斟酌後，認為均不足以影響本判決之結果，
    自無逐一詳予論駁之必要，併此敘明。
九、據上論結，本件上訴及追加之訴均為無理由。依民事訴訟法
    第449條第1項、第78條，判決如主文。
中    華    民    國    99    年     7     月    6    日
                    民事第十一庭
                        審判長法  官  鄭雅萍
                              法  官  劉坤典
                              法  官  徐福晉
正本係照原本作成。
不得上訴。
中    華    民    國    99    年    7     月    13    日
                              書記官  黃瑞芬

司法院資訊處製作；財團法人民間司法改革基金會備份。
